ACORDAO-COMPLETO-2556959

ACÓRDÃO 6875/2022 ATA 38/2022 - SEGUNDA CÂMARA

VISTOS, relatados e discutidos estes autos em que se analisa ato de concessão de aposentadoria deferida pelo Tribunal Regional do Trabalho da 1ª Região.
ACORDAM os Ministros do Tribunal de Contas da União, reunidos em Sessão da 2ª Câmara, ante as razões expostas pelo Relator, e com fulcro nos incisos III e IX do art. 71 da Constituição Federal e nos arts. 1º, inciso V, e 39, inciso II, da Lei 8.443/1992, c/c o art. 259, inciso II, do Regimento Interno/TCU, em:
9.1. considerar ilegal a concessão de aposentadoria em favor da Sra. Maria do Carmo Guimarães Rodrigues, negando registro ao correspondente ato; 
9.2. dispensar o ressarcimento das quantias indevidamente recebidas de boa-fé pela interessada, consoante o disposto no Enunciado 106 da Súmula da Jurisprudência do TCU;
9.3. determinar ao Tribunal Regional do Trabalho da 1ª Região, no prazo de 15 (quinze) dias a contar da notificação deste Acórdão, que:
9.3.1. abstenha-se de realizar pagamentos decorrente do ato de aposentadoria ora impugnado, sujeitando-se a autoridade administrativa omissa à responsabilidade solidária, nos termos do art. 262, caput, do Regimento Interno/TCU;
9.3.2. dê ciência do inteiro teor desta Deliberação à interessada, alertando-a de que o efeito suspensivo proveniente da interposição de possíveis recursos perante o TCU não a exime da devolução dos valores percebidos indevidamente após a respectiva notificação, caso os recursos não sejam providos, encaminhando a este Tribunal, no prazo de 30 (trinta) dias, comprovante da referida ciência; e
9.3.3. emita novo ato de concessão de aposentadoria em favor da Sra. Maria do Carmo Guimarães Rodrigues e promova seu cadastro no sistema e-Pessoal, livre da irregularidade verificada neste processo, sendo submetido a este Tribunal, nos termos da IN/TCU 78/2018.

Concessão de aposentadoria deferida pelo Tribunal Regional do Trabalho da 1ª Região.

Segunda Câmara

3. Interessada: Maria do Carmo Guimarães Rodrigues (XXX.718.657-XX).

13.1. Ministros presentes: Bruno Dantas (Presidente) e Antonio Anastasia.
13.2. Ministros-Substitutos convocados: Marcos Bemquerer Costa (Relator) e Weder de Oliveira.

MARCOS BEMQUERER

Adoto como Relatório, com os pertinentes ajustes de forma, a instrução da Secretaria de Fiscalização de Integridade de Atos e Pagamentos de Pessoal e de Benefícios Sociais - Sefip, por meio da qual a concessão de aposentadoria objeto destes autos foi analisada e cujo encaminhamento contou com a anuência do escalão dirigente daquela unidade especializada e do MP/TCU, representado pelo Procurador Rodrigo Medeiros de Lima (peças 5/7) :  
"Exame das Constatações
Ato: 25467/2019 - Inicial - Interessada: MARIA DO CARMO GUIMARAES RODRIGUES - CPF: XXX.718.657-XX
Parecer do Controle Interno: considerar o ato legal com esclarecimentos. Justificativa:  Esclarecemos que o tempo correto no cargo/carreira é de 7.260 dias ou 19 anos, 10 meses e 25 dias. Foi cadastrado o tempo a menor no cargo e carreira, haja vista o sistema e-pessoal não permitir o registro concomitante do tempo no cargo/carreira com a contribuição para o regime geral feita pela servidora durante período de licença sem vencimentos.
Constatações e análises: 
9.1.1. Houve o registro de pelo menos uma rubrica com 'Denominação para análise pelo TCU = Vantagem de caráter pessoal (23 - VANTAGEM PESSOAL ART.62-A L8112/90 (QUINTOS) - INATIVOS (Vantagem de caráter pessoal - Incorporação de quintos/décimos de função) - R$ 364,63) '.
a. Justificativa do Gestor de Pessoal: não há. Verificação efetuada no âmbito do TCU.
b. Análise do Controle Interno:  não há. Verificação efetuada no âmbito do TCU.
c. Análise da Equipe Técnica: legal.
Trata-se de 2/10 de quintos incorporados na função de nível FC-02 - SECRETARIO DE AUDIÊNCIAS
Assim, a concessão da vantagem de quintos ou décimos está em consonância com a jurisprudência deste Tribunal e os critérios das Leis 8.911/1994 e 9.624/1998 (os períodos anteriores a 8/4/1998 são suficientes para a incorporação da vantagem de quintos) .
9.1.2. Houve o registro de pelo menos uma rubrica com 'Denominação para análise pelo TCU = Vantagem de caráter pessoal (23 - VANTAGEM PESSOAL ART.62-A L8112/90 (QUINTOS) - INATIVOS (Vantagem de caráter pessoal - Incorporação de quintos/décimos de função) - R$ 364,63) '.
a. Justificativa do Gestor de Pessoal: não há. Verificação efetuada no âmbito do TCU.
b. Análise do Controle Interno:  não há. Verificação efetuada no âmbito do TCU.
c. Análise da Equipe Técnica: ilegal.
Trata-se de 2/10 de quintos incorporados na função de nível FC-02 - ENCARREGADO DE PROTOCOLO.
Assim, é ilegal a concessão da vantagem de quintos em razão do exercício de funções comissionadas após o advento da Lei 9.624/1998.
Nesse caso, como a incorporação de quintos entre o período de 8/4/1998 a 4/9/2001 está amparada por decisão administrativa, será proposta determinação para absorção da rubrica, consoante decidido pelo STF no âmbito do RE 638.115/CE.
9.1.3. Foi respondido 'SIM' à pergunta 'Houve transformação da função efetivamente exercida, após os períodos supramencionados, que proporcionou em aumento dos valores pagos a título de quintos/décimos?' na aba 'Funções exercidas'. Depende de análise manual.
a. Justificativa do Gestor de Pessoal: não há. Verificação efetuada no âmbito do TCU.
b. Análise do Controle Interno:  não há. Verificação efetuada no âmbito do TCU.
c. Análise da Equipe Técnica: legal.
O Gestor de Pessoal prestou a seguinte informação na aba funções exercidas:
'Esclarecemos que os atos de designação fizeram a devida menção à atribuição de Gratificações de Representação de Gabinete, funções regularmente criadas por lei para o Poder Judiciário, sendo que apenas o registro no sistema cabível se deu no código FG. Ou seja, as funções foram pagas em época apropriada e estavam condizentes com a legislação, havendo, apenas, uma diferença de nomenclatura quando do registro, em código, da função paga. Além disso, informamos que as funções sofreram atualização de nível, por ato administrativo posteriormente convalidado pela Lei nº 11.758/08, conforme abaixo discriminado:
Assistente de JCJ: de 26/10/1995 até 31/12/1996, correspondia a FG-3; e alteração de nomenclatura do nível, a partir de 1º/1/1997, passando de FG-3 a FC-03, com a edição da Lei nº 9.421/96. Encarregado de Protocolo: até 31/12/1990 correspondia a FG-5; atualização de nível em 1º/1/1991, passando a corresponder a FG-4; e atualização de nomenclatura, a partir de 1º/1/1997, passando de FG-4 a FC-02, com a edição da Lei nº 9.421/96. Secretário de Audiências: De 1º/12/1985 a 31/12/1990, correspondia a FG-5; atualização de nível em 1º/1/1991, quando passou a corresponder a FG-4; e alteração de nomenclatura do nível, a partir de 1º/1/1997, passando de FG-4 a FC-02, com a edição da Lei nº 9.421/96.'
Entende-se que é legal a incorporação de quintos/décimos com base na remuneração da função comissionada transformada, uma vez que essa transformação foi por intermédio de lei
O quadro resumo de ocorrências e, quando for o caso, o detalhamento da norma legal e da jurisprudência para as inconsistências acima elencadas encontra-se no anexo II dessa instrução. 
 (...) 
CONCLUSÃO
A abrangência e a profundidade das verificações levadas a efeito fundamentam convicção de que o ato 25467/2019 pode ser apreciado pela ilegalidade, em razão das irregularidades apontadas no item Exame das Constatações desta instrução, que representam afronta à legislação e à jurisprudência de referência
PROPOSTA DE ENCAMINHAMENTO
Ante o exposto, com fundamento no art. 71, inciso III, da Constituição Federal, no art. 1º, inciso V, e art. 39, incisos I e II, da Lei 8.443/1992, no art. 260 do Regimento Interno/TCU, propõe-se: 
considerar ILEGAL e recusar registro do ato de aposentadoria 25467/2019, inicial de interesse da Sra. MARIA DO CARMO GUIMARAES RODRIGUES, do quadro de pessoal do Tribunal Regional do Trabalho da 1ª Região/RJ, com base nos arts. 71, inciso III, da Constituição Federal, 1º, inciso V, e 39, inciso II, da Lei 8.443/1992 e 260, § 1º, do Regimento Interno Interno/TCU; 
com fulcro no art. 262, caput, do Regimento Interno/TCU, determinar ao Tribunal Regional do Trabalho da 1ª Região/RJ que: 
9.1.4. promova, no prazo de 30 (trinta) dias, o destaque da (s) parcela (s) de quintos incorporada (s) com amparo em funções comissionadas exercidas entre 8/4/1998 a 4/9/2001 e transforme-a (s) em 'Parcela Compensatória' a ser absorvida por quaisquer reajustes futuros, consoante decidido pelo STF no RE 638.115/CE, caso a incorporação tenha se dado por decisão administrativa ou por decisão judicial não transitada em julgado; 
9.1.5. no prazo de trinta dias, contados da ciência da decisão, envie a este Tribunal documentos comprobatórios de que a interessada cujo ato foi impugnado está ciente do julgamento deste Tribunal;
9.1.6. dê ciência, no prazo de quinze dias, contados da notificação, do inteiro teor desta deliberação à interessada, alertando-a de que o efeito suspensivo proveniente da interposição de eventuais recursos junto ao TCU não a exime da devolução dos valores percebidos indevidamente, caso o recurso não seja provido."
	É o Relatório.

não há.

Procurador Rodrigo Medeiros de Lima.

PESSOAL. APOSENTADORIA. APROVEITAMENTO DE TEMPO RESIDUAL PARA INCORPORAÇÃO DE DÉCIMOS, NOS TERMOS DO ART. 5º DA LEI 9.624/1998. DEFERIDA A VANTAGEM EM FRAÇÃO MAIOR DO QUE A DEVIDA. ILEGALIDADE DA APOSENTADORIA E NEGATIVA DO REGISTRO DO ATO. DETERMINAÇÃO. É assegurado, nos termos do art. 5º da Lei 9.624/1998, o cômputo do tempo residual de exercício de funções comissionadas existente em 10/11/1997, não empregado para a concessão de quintos, para incorporação de parcela de décimo, com termo final, a qualquer tempo, na data em que o servidor completar o interstício de doze meses, de acordo com a sistemática definida na redação original do art. 3º da Lei 8.911/1994.

APOSENTADORIA (APOS)

Secretaria de Fiscalização de Integridade de Atos e Pagamentos de Pessoal e de Benefícios Sociais - Sefip.

Em exame o ato de concessão de aposentadoria deferida pelo Tribunal Regional do Trabalho da 1ª Região em benefício da Sra. Maria do Carmo Guimarães Rodrigues, no cargo de Analista Judiciário.
2.	Preliminarmente, esclareço que o ato em questão deu entrada nesta Corte de Contas em 2019 (peça 3, p. 1) , não se aplicando a sistemática de "registro tácito" pelo decurso de mais de cinco anos definida mediante o Acórdão 122/2021-TCU-Plenário (relator Ministro Walton Alencar Rodrigues) , em observância ao que restou decidido pelo Supremo Tribunal Federal no Recurso Extraordinário 636.553. 
3. 	A concessão em análise ocorreu na modalidade voluntária, com proventos integrais, calculados com base na última remuneração do cargo em que se deu a aposentadoria, nos termos do art. 3º da Emenda Constitucional 47/2005.
4.	As informações constantes do processo indicam que a interessada implementou os requisitos para se inativar, uma vez que tinha idade, tempo de contribuição, de serviço público, de carreira e de cargo requeridos pelo fundamento concessório.
5.	Submetido o ato a críticas automatizadas, a Secretaria de Fiscalização de Integridade de Atos e Pagamentos de Pessoal e de Benefícios Sociais - Sefip detectou a existência da rubrica "quintos/décimos", transformada em Vantagem Pessoal Nominalmente Identificada - VPNI, pelo art. 62-A da Lei 8.112/1990.
6.	A Sefip asseverou que, em função de a incorporação ter ocorrido, em parte, entre o período de 8/4/1998 a 4/9/2001 e estar amparada por decisão administrativa, seria irregular, nos termos do que decidido pelo Supremo Tribunal Federal nos autos do Recurso Extraordinário - RE 638.115/CE.
7.	Em vista de tal irregularidade, a unidade especializada propôs a ilegalidade do ato em exame e a negativa de seu registro, encaminhamento que recebeu a anuência do Parquet especializado, em parecer da lavra do Procurador Rodrigo Medeiros de Lima.  
8.	É a síntese do necessário. Passo a decidir.
9.	De fato, a jurisprudência desta Corte consolidou o entendimento de que é ilegal a percepção dessa rubrica, cuja incorporação tenha decorrido de funções comissionadas exercidas no período de 8/4/1998 a 4/9/2001, devendo-se observar a modulação dos efeitos definida pelo Supremo Tribunal Federal na decisão do já mencionado RE 638.115/CE, que tratou dessa matéria.
10.	De acordo com o que foi estabelecido naquele decisum, somente para a hipótese de "quintos/décimos" recebidos com base em decisão judicial transitada em julgado será indevida a cessação imediata do pagamento e não haverá absorção da parcela por reajustes futuros. Já nos casos de "quintos/décimos" recebidos por força de decisão judicial não transitada em julgado ou de decisão administrativa, o pagamento será mantido até sua absorção integral por quaisquer reajustes futuros concedidos aos servidores.
11. 	No que diz respeito à incorporação de função comissionada, deferida na fração de 1/5 de FC-2 - Encarregado de Protocolo, observo que a interessada exerceu as seguintes funções comissionadas (peça 3, p. 6) :
	a) FC-02 - Encarregado de Protocolo, no período de 2/4/2001 a 11/10/2001 (6 meses e 17 dias) , e
	b) FC-02 - Secretário de Audiências, no período de 2/4/1997 a 16/9/1997 (5 meses e 18 dias) .
12.	Observando-se os períodos de exercício de função comissionada, vê-se que a interessada somente totalizou 12 meses após a data de 4/9/2001, mais precisamente no dia 6/10/2001.  
13.	No presente caso, a interessada não completou os 12 meses de efetivo exercício de função comissionada necessários para a incorporação de um quinto, nos termos do art. 3º da Lei 8.911/1994, até 08/04/1998 (data da publicação da Lei 9.624/1998) , pois contava apenas com 5 (cinco) meses e 18 (dezoito) dias de exercício de função (de 2/4/1997 a 16/9/1997) . Tampouco completou, como visto acima, os doze meses até 4/9/2001, de modo que não se aplica ao presente caso a referida modulação tratada na decisão do RE 638.115/CE.
14.	 Nesse contexto, a incorporação de 2/10 ou 1/5 de FC-02 foi indevida por não haver tempo suficiente de exercício de função comissionada para o deferimento da parcela incorporada pelo órgão de origem, cabendo ao TCU, via de consequência, considerar ilegal o presente ato concessório de aposentadoria. 
15.	 Todavia, a interessada faz jus à incorporação de um décimo, decorrente de "tempo residual" assegurado pelo art. 5º da Lei 9.624/1998, que assim dispõe: 
"Art. 5º Fica resguardado o direito à percepção dos décimos já incorporados, bem como o cômputo do tempo de serviço residual para a concessão da próxima parcela, até 10 de novembro de 1997, observando-se o prazo exigido para a concessão da primeira fração estabelecido pela legislação vigente à época." 
16.	O Tribunal tem adotado a tese do aproveitamento do "tempo de serviço residual", para fins de incorporação de "décimos", conforme definido no Voto condutor do Acórdão 5455/2018-TCU-Segunda Câmara (relator Ministro José Mucio Monteiro) , verbis: 
"6. Ao extinguir o mecanismo de incorporação de funções e mandar converter as parcelas em VPNI, a Lei 9.527/1997 assegurou o direito à incorporação àqueles que em 11/11/1997 houvessem cumprido os requisitos legais. Ademais, a Lei 9.624/1998 trouxe novamente ao ordenamento jurídico a incorporação de funções, agora na forma de décimos, admitindo a contagem de tempo residual não utilizado até 10/11/1997.
7. Essa matéria foi objeto da Decisão 925/1999-TCU-Plenário, como segue:
'8.1.2. é assegurado, nos termos do art. 5º da Lei 9.624/1998, o cômputo do tempo residual de exercício de funções comissionadas não empregado, até 10/11/1997, para a incorporação de parcela de décimo, com termo final na data específica em que o servidor complete o interstício de doze meses, de acordo com a sistemática definida na redação original do art. 3º da Lei 8.911/1994.
8.1.3. as parcelas incorporadas à remuneração, na forma de quintos, deverão ser transformadas em décimos e estes deverão ser transformados em vantagem pessoal nominalmente identificada.'
9. A jurisprudência desta Corte de Contas permite o aproveitamento do tempo residual existente em 10/11/1997 para incorporar parcela de décimo, com posterior transformação em VPNI, independente do interstício de doze meses ter se completado até 4/9/2001, bastando que o período tenha se iniciado anteriormente a novembro de 1997.
10. No presente caso, não foram observados os requisitos para a utilização do tempo residual, haja vista o deferimento de mais uma parcela de quintos (4/5 de FC1) , sendo que a interessada tem direito a incorporar mais um décimo (3/5 de FC1 e 1/10 de FC1) , pois completou o interstício de doze meses iniciado antes de 10/11/1997 somente no exercício de 2002." (grifos acrescidos) .
17.	Eis alguns precedentes do TCU nesse sentido (Jurisprudência Selecionada) : 
Acórdão 5785/2020-TCU-Primeira Câmara (relator Ministro Bruno Dantas) 
Acórdão 5455/2018-TCU-Segunda Câmara (relator Ministro José Múcio Monteiro) 
"É assegurado, nos termos do art. 5º da Lei 9.624/1998, o cômputo do tempo residual de exercício de funções comissionadas existente em 10/11/1997, não empregado para a concessão de quintos, para incorporação de parcela de décimo, com termo final, a qualquer tempo, na data em que o servidor completar o interstício de doze meses, de acordo com a sistemática definida na redação original do art. 3º da Lei 8.911/1994."
18.	De acordo com a interpretação dada à matéria pelos Acórdãos de referência, o "tempo de serviço residual", não empregado para a concessão de "quintos", pode ser computado para incorporação de "décimos", com base no art. 5º da Lei 9.624/1998, quando se completar o interstício de doze meses (previsto na Lei 8.911/1994) , a qualquer tempo, iniciado antes de 10/11/1997. 
19.	No ato em análise, a interessada apresentou, na data fixada pela legislação de regência (10/11/1997) , tempo residual de 5 (cinco) meses e 18 (dezoito) dias (2/4/1997 a 16/9/1997) - o qual não pode ser usado para pagamento de parcela de "quintos" -, inteirando-se os 12 (doze) meses em período posterior, consoante esclarecido nos itens 12 e 13, retro. Por conseguinte, pode incorporar apenas um décimo de FC-02, nos termos do art. 5º da Lei 9.624/1998, a ser pago sob a forma de VPNI (Vantagem Pessoal Nominalmente Identificada) .
20.	Nesse contexto, como já consignei alhures, entendo que o Tribunal deve considerar ilegal a concessão de aposentadoria da Sra. Maria do Carmo Guimarães Rodrigues e negar registro ao correspondente ato, aplicando-se a orientação fixada no Enunciado 106 da Súmula de Jurisprudência do TCU às parcelas indevidamente recebidas pela interessada. 
21. 	Outrossim, em conformidade com o art. 262 do Regimento Interno/TCU, importa determinar ao órgão de origem que faça cessar os pagamentos decorrentes do ato ora impugnado, sob pena de responsabilidade solidária da autoridade administrativa omissa, promovendo, no mesmo prazo, a correção do cálculo dos proventos da Sra. Maria do Carmo Guimarães Rodrigues. 
22.	Deve-se, igualmente, determinar ao órgão de origem que comunique a beneficiária sobre a deliberação do Tribunal, alertando-a de que o efeito suspensivo proveniente da interposição de eventuais recursos não a exime da devolução dos valores percebidos indevidamente após a notificação, caso esses recursos não sejam providos. Posteriormente, deve ser remetido ao Tribunal documento comprobatório de que a inativa foi cientificada da deliberação desta Corte.
	Ante o exposto, Voto por que seja adotada a deliberação que ora submeto a este Colegiado.
	
TCU, Sala das Sessões, em 25 de outubro de 2022.
MARCOS BEMQUERER COSTA
Relator